【裁判字號】    97,上易,2291
【裁判日期】    970930
【裁判案由】    詐欺
【裁判全文】
臺灣高等法院刑事判決                97年度上易字第2291號
上  訴  人  臺灣板橋地方法院檢察署檢察官
被      告  乙○○
選任辯護人  蔡明熙律師
上列上訴人因被告詐欺案件，不服臺灣板橋地方法院97年度易字
第1333號，中華民國97年6月30日第一審判決（起訴案號：臺灣
板橋地方法院檢察署97年度偵字第2808號），提起上訴，本院判
決如下：
    主  文
上訴駁回。
    理  由
一、公訴意旨略以：被告乙○○依一般社會生活經驗，應可知悉
    一般人均可自行申請金融帳戶使用，如非意圖供犯罪使用，
    並無收購他人帳戶之必要，並可預見提供金融帳戶供人使用
    ，可能幫助他人遂行詐欺犯行。竟仍基於幫助他人為詐欺犯
    罪之不確定故意，於民國九十六年十一月十八日前某日，在
    某不詳地點，將其於九十五年三月二日所申辦之第一商業銀
    行重陽分行帳號00000000000號帳戶之存摺及金
    融卡，交予某年籍不詳之人使用。嗣有某犯罪集團成員，於
    九十六年十一月十八日下午十時許，先以簡訊向被害人甲○
    ○詐稱抽中大獎，致使被害人因此陷於錯誤，回撥簡訊所留
    之電話號碼後，依該人電話指示，於翌（十九）日以現金存
    款方式，將新臺幣（下同）三千五百元存至被告上開第一商
    業銀行帳戶中，嗣因對方復要求再次匯款，始察覺有異而報
    警偵辦，因認被告涉犯有刑法第三百三十九條第一項之幫助
    詐欺取財罪嫌云云。
二、按犯罪事實應依證據認定之，無證據不得認定犯罪事實；不
    能證明被告犯罪者，應諭知無罪之判決，刑事訴訟法第一百
    五十四條第二項及第三百零一條第一項分別定有明文。次按
    認定不利於被告之事實，須依積極證據，苟積極證據不足為
    不利於被告事實之認定時，即應為有利於被告之認定，更不
    必有何有利之證據；又事實之認定，應憑證據，如未能發現
    相當證據，或證據不足以證明，自不能以推測或擬制之方法
    ，以為裁判基礎。而刑事訴訟法上所謂認定犯罪事實之積極
    證據，係指適合於被告犯罪事實之認定之積極證據而言，雖
    不以直接證據為限，間接證據亦包括在內；然而無論直接或
    間接證據，其為訴訟上之證明，須於通常一般之人均不致有
    所懷疑，而得確信其為真實之程度者，始得據為有罪之認定
    ，倘其證明尚未達到此一程度，而有合理之懷疑存在時，致
    使無從形成有罪之確信，此有最高法院八十二年度臺上字第
    一六三號判決、七十六年臺上字第四九八六號、三十年上字
    第八一六號等判例意旨可資參照。
三、公訴意旨認被告乙○○涉犯上開幫助詐欺罪犯行，無非係以
    被害人甲○○之指述，並有第一商業銀行重陽分行函及所附
    開戶申請書約定書、印鑑卡、交易往來明細表一份、金融機
    構回應狀態表一紙、通報案件紀錄資訊一紙、反詐騙案件紀
    錄表、金融機構聯防機制通報單、受理詐騙帳戶通報警示簡
    便格式表、受理各類案件紀錄表各一紙等件，為其主要論據
    。
四、訊據被告固坦承開立上揭第一商業銀行之帳戶、被害人轉帳
    匯款進入伊所開立之帳戶等事實，惟堅詞否認有上揭幫助詐
    欺之犯行，辯稱：伊開立之第一商業銀行帳戶，並未交給詐
    騙集團使用，此帳戶係伊在當兵入伍之前開立，做為工作轉
    帳薪資之用，在九十六年一月初時伊即將薪資領出，之後此
    一帳戶就再也沒有使用。當時伊將此帳戶存款結空，並將存
    摺、提款卡都放在機車的置物箱內，因伊當兵機車很少使用
    ，僅會在放假時發動機車來使用，於十一月二十五日晚上，
    伊要收假時，跟平常一樣發動機車熱車，伊發現置物箱有被
    移動之痕跡，而存摺、提款卡、禮券、會員卡都已不見，伊
    即打電話到第一商業銀行重陽分行辦理掛失，當天是禮拜日
    ，銀行總機說沒有辦法馬上辦理掛失，後來伊即在二十六日
    中午打電話再度辦理一次掛失手續，那時候伊人在部隊，當
    時銀行跟伊說已經掛失了，並要求伊在平常工作日時，辦理
    帳戶結清等語。經查：
  (一)被告設立上開第一商業銀行重陽分行帳號00000000
    000號帳戶，為被告所不否認，並有上開銀行函覆之開戶
    申請書一份在卷可稽。而被害人於上揭時、地遭詐騙集團遭
    施以詐術，致陷於錯誤，匯款至被告上開帳戶，此亦經被害
    人於警詢時指述甚明，並有交易往來明細表一份、金融機構
    回應狀態表一紙、通報案件紀錄資訊一紙、反詐騙案件紀錄
    表、金融機構聯防機制通報單、受理詐騙帳戶通報警示簡便
    格式表、受理各類案件紀錄表各一紙等件可資佐證（見偵查
    卷第十五至十九頁），是檢察官所舉上開證據，僅能證明詐
    騙集團成員確曾利用被告申辦之上開帳戶作為犯罪使用等事
    實。
  (二)原審調閱被告歷年所開立之金融機構帳戶及交易明細資料，
    其中除上揭第一商業銀行之帳戶外，僅有臺灣郵政股份有限
    公司（下稱郵局）之帳戶，依據該公司九十七年四月二十五
    日儲字第○九七○七一○七三四號函及所附交易明細資料審
    酌之，該郵局帳戶係自九十年十一月二十日設立，交易明細
    則跨越數年，在本案發生之時間即九十六年十一月間前後，
    上揭帳戶交易明細中，查無任何遭不明人士匯款或有遭詐欺
    集團使用之交易情形，此有上揭郵局函及所附開戶、交易明
    細及歷史交易活動詳情表等資料可稽（見原審卷(一)第十九至
    三四頁），是知被告上揭第一商業銀行帳戶遭詐欺集團使用
    ，係單一事件，並無同時開立、出售多數帳戶或有多人遭受
    詐騙之跡象可循。
  (三)被告無授信異常、退票異常、強制停卡、拒絕往來等紀錄，
    此有財團法人金融聯合徵信中心記錄一份附卷可憑（見原審
    卷(二)第二九頁），且被告於偵查中提出至九十八年九月二十
    三日到期之二十萬元之郵政定期儲金存款單一紙（見偵查卷
    第三五頁），足徵其經濟情況尚稱良好，衡之目前詐騙集團
    在市場收購銀行帳戶之平均價格約為每本三千至五千元不等
    ，依被告之資力，實無僅為賺取數千元之微薄利益，甘冒帳
    戶遭凍結、信用記錄遭註記之重大風險，而將上開第一商業
    銀行帳戶出售予詐騙集團使用之可能；被告第一商業銀行帳
    戶遭詐欺集團使用為匯款帳戶，除被告同意將帳戶、密碼等
    資料交付外，並不能排除有遭詐騙集團以其他非法之方式取
    得進而使用之情形，參之被告所辯，其銀行帳戶之存摺、提
    款卡、禮券、會員卡同時遺失，而該帳戶設定之密碼則為其
    生日，此舉已非無可能使取得該帳戶存摺、提款卡之人，在
    取得被告個人資料，猜測密碼後使用之機會。且被告辯稱於
    發覺帳戶、提款卡等遭竊後，即聯絡銀行辦理掛失，並依指
    示臨櫃辦理結清帳戶等節，亦經原審電訊第一商業銀行查證
    屬實，此有原審電話紀錄一份在卷（見原審卷(二)第七頁）可
    查，是依上揭判例意旨，本諸罪疑唯輕之法則，自難謂該事
    證已適合於被告犯罪事實之認定。被告所辯既非全然無據，
    而有可能，自不得遽予推斷被告有幫助詐欺之犯行。此外，
    復查無其他積極證據證明被告涉犯公訴人所指之詐欺犯行，
    自屬不能證明被告犯罪。
五、原審本同上之見解，以不能證明被告犯罪，而為被告無罪之
    諭知，其認事用法，俱無違誤。檢察官上訴意旨仍執陳詞，
    並另以詐欺集團成員不可能使用竊盜之帳戶供被害人匯款；
    被告係刻意製造其存摺遺失之假象云云，指摘原判決不當。
    惟認定不利於被告之事實，須依積極證據，苟積極證據不足
    為不利於被告事實之認定時，即應為有利於被告之認定，更
    不必有何有利之證據。查檢察官就被告係刻意製造其存摺遺
    失之假象部分並未舉證以實其說，且詐欺集團成員是否絕無
    可能使用竊盜之帳戶，亦純出乎檢察官之揣測，無從說服本
    院形成被告有罪之心證，檢察官未察，猶執陳見，提起上訴
    ，不能認為有理由，應予駁回，庶免冤抑。
據上論斷，應依刑事訴訟法第三百六十八條，判決如主文。
本案經檢察官吳國南到庭執行職務。
中    華    民    國    97    年    9     月    30    日
            刑事第十八庭  審判長法  官  徐昌錦
                                法  官  周政達
                                法  官  陳健順
以上正本證明與原本無異。
不得上訴。
                                書記官  王韻雅
中    華    民    國    97    年    9     月    30    日


司法院資訊處製作；財團法人民間司法改革基金會備份。
